臺灣高等法院臺南分院刑事判決　 96年度重上更(二)字第299號
上　訴　人
即　被　告　乙○○
選任辯護人　詹俊平律師
上列上訴人因偽造文書案件，不服臺灣台南地方法院90年度訴字
第1126號中華民國91年5月21日第一審判決【起訴案號：臺灣台
南地方法院檢察署90年度偵字第5623號】，提起上訴，經最高法
院第二次發回更審，本院判決如下：
    主  文
原判決撤銷。
乙○○行使偽造私文書，足以生損害於他人，累犯，處有期徒刑
陸月，如易科罰金以銀元參佰元 【即新台幣玖佰元】折算壹日。
減為有期徒刑參月，如易科罰金以銀元參佰元【即新台幣玖佰元
】折算壹日。
偽造之丁○○○署名共參枚沒收。
    事  實
一、乙○○曾犯賭博罪，經臺灣臺南地方法院判處有期徒刑三月
    確定，於81年8月3日執行完畢。乙○○於82年3月8日與丁○○○之夫許校賓訂約購買丁○○○名義之台南市○區○○路
    33巷1號4樓之1房地，價金約定為新台幣【下同】190萬元，
    除由乙○○於訂約當時先付15萬元定金之外，並另約定由丁○○○先行提供上開房地之所有權供乙○○辦理抵押貸款支
    付其餘價金，乙○○因而取得丁○○○之印鑑、印鑑證明及
    所有權狀，並於82年3月25日以其妹施瓊麗為主債務人，並
    以丁○○○為物上擔保人與台南市第二信用合作社訂約設定
    最高限額180萬元之抵押權。詎乙○○為達借款之目的，明
    知丁○○○僅同意提供房地抵押，並未同意擔任借款之連帶
    保證人，竟於同年4月7日利用不知情之第三人在借款授信約
    定書上立約定書人及對保簽章欄上各偽造丁○○○之署名一
    枚，並各盜蓋其印章。且接續利用不知情之人於同年月9日所
    立150萬元之借據連帶保證欄上偽造丁○○○之署名一枚，並
    著由不知情之代書甲○○盜蓋丁○○○之印章，而偽造丁○○○係乙○○以其妹施瓊麗貸款150萬元之連帶保證人，接續
    交付台南市第二信用合作社行使，足以生損害於丁○○○。
    嗣丁○○○於90年5月4日接獲中興商業銀行擬以其在該行之
    存款抵銷未經受償借款之存證信函時，始知上情。
二、案經丁○○○訴由台灣台南地方法院檢察署檢察官偵查起訴
    。
    理  由
一、訊據上訴人即被告乙○○【下稱被告】，坦承購買告訴人丁○○○【下稱告訴人】所有台南市○區○○路33巷1號4樓之
    1之房地，依約定以上開房地供作抵押而以其妹施瓊麗作為
    主債務人，向第二信用合作社貸款，用以支付其餘價金。授
    信約定書立約定書人及對保簽章欄暨150萬元之借據上連帶
    保證人欄均有告訴人之署名及蓋章，告訴人係150萬元借款
    之連帶保證人等事實，核與告訴人及證人即告訴人之夫許校
    賓證述之情節相符，並有不動產買賣合約書、土地登記申請
    書、抵押權設定契約書、授信約定書及借據等影本在卷可憑
    。而告訴人指稱其係於90年5月4日接獲中興銀行通知擬以其
    在該行之存款抵銷尚未清償之借款時始知其被偽造為借款之
    連帶保證人，亦有該行90年5月3日存證信函影本為證。
二、按買賣合約書第3條雖約定由【甲方（告訴人）提供所有權供
    乙方（被告）向銀行貸款，所貸之款全數供作第一期款】，
    惟該約定僅限於在移轉登記前先由告訴人提供買賣之房地設
    定抵押供作被告借款之擔保而已，告訴人並未同意擔任借款
    之連帶保證人，被告於對保時在場，告訴人於借款對保時並
    未到場，業經被告坦承無訛，且經告訴人及其夫許校賓證述
    在卷。按連帶保證人與物上擔保人所負之責任不同，物上擔
    保人僅以該物為限負其責任，連帶保證人則須與主債務人負
    同一責任，而被告與告訴人非親非故，除依買賣契約之約定
    提供房地設定抵押以利買賣價金之收取外，衡情應無再擔任
    借款之連帶保證人之理。此並經告訴人之夫許校賓於本次更
    審證稱：【我們與她沒有任何關係，我們也知道做連帶保證
    人的利害關係，所以不可能當她的連帶保證人‧‧】等語在
    卷。故授信約定書及借據上告訴人之署名係他人擅自所偽造
    並盜蓋告訴人之印章堪以認定。按本件係被告以其妹施瓊麗
    之名義借款，被告於對保時在場，則何人於對保時在場，自
    以被告最為清楚。告訴人及其夫許校賓並不同意作保，於對
    保時並未在場，迭據被告於偵審中供述屬實。而告訴人及其
    夫許校賓曾否被告知須作保，更與被告是否成立犯罪有關，
    惟被告自偵查伊始以迄本院更二審從未陳稱二信經理鄭金湖
    【已於94年7月18日死亡，有個人基本資料查詢結果表可稽
    】或承辦對保之二信職員丙○○【現行方不明，業經本院電
    詢管區警員查證無訛】曾告知告訴人或其夫許校賓物上擔保
    人需擔任連帶保證人之情事。否則被告何致迄本院更二審仍
    直承告訴人及其夫許校賓並未同意作保？是鄭金湖於偵查中
    所稱：被告及告訴人於對保時【應】有親自到場【為不確定
    語氣，詳偵查卷第37頁】。丙○○於偵查中證稱：不記得告
    訴人有到場，借據上被告、施瓊麗及告訴人住址都是伊寫的
    ，授信約定書上告訴人的對保為伊所為，對保當天告訴人【
    應該】有到場（亦為不確定語氣，詳偵查卷第56頁）云云，
    其二人所稱告訴人於對保時【應有到場】，核均與實情不符
    。
三、被告雖否認偽造告訴人之署名及盜蓋其印章，辯稱：告訴人
    之印鑑、印鑑證明及身分證，係交給合作社經理鄭金湖，再
    由鄭金湖轉交土地代書辦理抵押貸款，為何授信約定書及借
    據上，何以會有告訴人署名及印文，伊並不清楚，伊未偽造
    告訴人署名及盜蓋印章等語。
四、經查：告訴人既未擔任連帶保證人，自不可能於授信約定書
    及借據上署名或蓋章。此並經本院上訴審送請憲兵學校鑑定
    認借據上告訴人之署名確非告訴人之筆跡，至是否被告之筆
    跡，則因無被告相關之筆跡，可供比對，而被告當庭所書寫
    之筆跡，筆劃曲折不定，結構皺縮雜亂，難獲肯定結論，固
    有該校函附鑑定書在卷可憑。惟被告於偵查中已供稱：【許
    校賓當時也沒有同意由其太太在我向二信貸款150萬元當連
    帶保證人‧‧且他太太房子賣我，也不需要當我貸款的保證
    人】；【借據上住址應係張玉章（按即丙○○）所寫，借用
    人及其他連帶保證人的印章是我交給甲○○辦理】；【借據
    用印時我在場，而且82年4月7日對保時我也在場】。嗣經檢
    察官質以：【你既然在場，也知悉丁○○○並未同意擔任借
    款之連帶保證人，為何同意代書在丁○○○部分用印】？被
    告又供稱：【我是認為我的銀行貸款是要用來支付買賣價金
    的尾款】【以上筆錄詳偵查卷第67、68頁】。綜合被告之供
    述，已足以認定借據用印及對保時告訴人及其夫許校賓並未
    在場。而被告明知告訴人並未同意作保，仍將告訴人之印章
    交由代書甲○○在借據上連帶保證人欄蓋章，且被告於對保
    用印時在場之事實。被告於該偵查庭即將結束時雖又陳稱：
    【我剛才是說同意代書拿我的印章去蓋，不是拿丁○○○的
    印章去蓋】。但查被告對於告訴人並未同意擔任連帶保證人
    而仍將告訴人之印章交由代書在連帶保證人欄用印，而其所
    以會蓋告訴人之印章，係因認為借款係要支付房屋價款之故
    ，業經陳述甚明，所陳應係真實，自非其後認為所陳對其不
    利旋又改稱所能掩飾。甲○○雖又證稱：依據合作社放款之
    慣例，提供房子設定抵押之人，要當連帶保證人。當時鄭金
    湖囑其辦裡設定抵押之時，曾說告訴人係連帶保證人，施瓊
    麗係主債務人等語。但查物上擔保人與連帶保證人之性質不
    同，告訴人雖同意提供房屋設定抵押，並不等於亦同意擔任
    連帶保證人。不僅現行法規並未規定物上擔保人須擔任連帶
    保證人，如由物上擔保人以外之人即告訴人以外之人擔任連
    帶保證人，是否放款，行庫亦儘可斟酌裁量。被告既明知告
    訴人並未同意擔任連帶保證人，竟仍提供告訴人之印章與甲○○在借據上連帶保證人欄用印，且於對保用印時在場，殊
    不得以合作社放款之慣例資為免責之藉口。按借據上告訴人
    之姓名及其住址係不同之字跡，告訴人之住址係丙○○所書
    寫，並由甲○○在借據上連帶保證人欄蓋用被告所提供之告
    訴人之印章，已如前述。故借據上連帶保證人欄告訴人之署
    名自係被告著由不詳之不知情之人所書寫。又被告於偵查時
    供稱其於對保用印時在場，授信約定書立約定書人欄及對保
    簽章欄又非被告之筆跡，則授信約定書上立約定書人欄告訴
    人之署名及對保簽章欄告訴人之署名暨蓋章，自亦係被告著
    由不知情之不詳之人所為。被告所辯，尚不足採信。
五、關於新、舊法之比較：按行為後法律有變更者，適用行為時
    之法律。但行為後之法律有利於行為人者，適用最有利於行
    為人之法律，刑法第2條第1項定有明文。被告行為後，94年
    1月7日修正公布之刑法，自95年7月1日施行，關於修正後法
    律比較適用如下：
    (一)刑法第47條關於累犯部分，舊法規定：「受有期徒刑之
        執行完畢，或受無期徒刑或有期徒刑一部之執行而赦免
        後，五年以內再犯有期徒刑以上之罪者，為累犯，加重
        本刑至二分之一」。修正後之新法規定：「受徒刑之執
        行完畢，或一部之執行而赦免後，五年內故意再犯有期
        徒刑以上之罪者，為累犯，加重本刑至二分之一」，被
        告於有期徒刑執行完畢後，故意再犯有期徒刑以上之罪
        ，無論新、舊法均成立累犯，自不生新舊法比較之問題
        ，應適用修正刑法第47條第1項之規定。
    (二)修正前刑法第41條第1項前段規定：「犯最重本刑為5年
        以下有期徒刑以下之刑之罪，而受6個月以下有期徒刑
        或拘役之宣告，因身體、教育、職業、家庭之關係或其
        他正當事由，執行顯有困難者，得以1元以上3元以下折
        算一日，易科罰金」。又依被告行為時之易科罰金折算
        標準，廢止前罰金罰鍰提高標準條例第2條前段規定，就
        其原定數額提高為100倍折算1日，則被告行為時之易科
        罰金折算標準，應以銀元300元折算1日，經折算為新臺
        幣後，應以新臺幣900元折算為1日。惟95年7月1日修正
        公布施行之刑法第41條第1項前段則規定：「犯最重本刑
        為五年以下有期徒刑以下之刑之罪，而受六個月以下有
        期徒刑或拘役之宣告者，得以新臺幣一千元、二千元或
        三千元折算一日易科罰金」。比較修正前後之易科罰金
        折算標準，以95年7月1日修正公布施行前之規定，較有
        利於被告，自應適用修正前之規定。
六、查被告未經告訴人同意擔任連帶保證人，擅自在授信約定書
    及借據上偽造其署名並盜蓋其印章，足以生損害於告訴人，
    核其所為係犯刑法第216條行使第210條之偽造私文書罪。被
    告著由不知情之代書甲○○在借據上盜蓋告訴人印章及利用
    不詳之第三人，在借據及授信約定書偽造告訴人之署名，並
    於授信約定書上盜蓋告訴人之印章，為間接正犯。被告雖先
    後在授信約定書及借據上偽造署名及盜蓋印章持以行使，因
    係為達借款之單一目的，為接續犯。其在授信約定書及借據
    上偽造署名、盜蓋印章分別係偽造授信約定書及借據之部份
    行為，偽造授信約定書及借據後持以行使，其偽造之低度行
    為為行使之高度行為所吸收，不另成罪。又二信經理鄭金湖
    曾向甲○○表示依一般放款慣例，物上擔保人兼任連帶保證
    人，業據甲○○證述屬實，故就該合作社之理解而言，偽造
    告訴人為連帶保證人，尚不足以生損害於該合作社，該社亦
    不致陷於錯誤，併予說明。被告曾犯賭博罪，經臺灣臺南地
    方法院判處有期徒刑三月確定，於81年8月3日執行完畢，有
    被告全國前案紀錄表在卷可按，其於五年以內以故意再犯本
    件有期徒刑以上之罪，為累犯，依法加重其刑。
七、原審予以論罪科刑，固非無見。惟查被告係利用告訴人交付
    印章之機會再利用不知情之代書及第三人而為本案之偽造文
    書犯行，並無證據足以證明另有共犯，原審竟認被告與不詳
    姓名之人共同犯罪，尚有未合。又中華民國96年罪犯減刑條
    例業經施行，原判決未及審酌，亦有未妥。被告上訴否認犯
    罪，固無可取，但原判決既有可議，即屬無可維持，應由本
    院撤銷改判，爰審酌被告為順利取得貸款竟擅自利用告訴人
    名義當連帶保證人，犯後未能坦承偽造犯行，本應從重量刑
    。惟告訴人於本院審理時，表示已與銀行和解，被扣之款均
    已取回，已不再追究被告之刑責等一切情狀，量處有期徒刑
    6 月，並諭知易科罰金之折算標準。又被告犯罪在中華民國
    96 年4月24日以前，並依中華民國96年罪犯減刑條例，減其
    宣告刑2分之1，而減為有期徒刑3月及諭知易科罰金之折算
    標準。授信約定書及借據上偽造之告訴人署名共3枚均依法
    宣告沒收。
據上論斷，應依刑事訴訟法第369條第1項前段、第364條、第299條
第1項前段、刑法第2條第1項、第210條、第216條、第219條、第47
條第1項、修正前刑法第41條第1項前段，中華民國96年罪犯減刑條
例第2條第1項第3款、第7條、廢止前罰金罰鍰提高標準條例第2條
判決如主文。
本案經檢察官劉欽銘到庭執行職務。
中　　華　　民　　國　　96　　年　　10　　月　　18　　日
                  刑事第一庭    審判長法　官  黃崑宗
                                      法　官  夏金郎
                                      法　官  蔡長林
以上正本證明與原本無異。
如不服本判決，應於收受本判決後十日內向本院提出上訴書狀。
其未敘述上訴理由者並得於提起上訴後十日內向本院補提理由書
狀（均須按他造當事人之人數附繕本）「切勿逕送上級法院」。
　　　　　　　　　　　　　　　　　　　書記官  戴淑敏
中　　華　　民　　國　　96　　年　　10　　月　　18　　日
附錄：本案論罪科刑法條全文:
中華民國刑法第210條
（偽造變造私文書罪）
偽造、變造私文書，足以生損害於公眾或他人者，處 5 年以下有
期徒刑。
中華民國刑法第216條
（行使偽造變造或登載不實之文書罪）
行使第 210 條至第 215 條之文書者，依偽造、變造文書或登載
不實事項或使登載不實事項之規定處斷。
中華民國刑法第219條
（沒收之特例）
偽造之印章、印文或署押，不問屬於犯人與否，沒收之。
